臺灣臺中地方法院民事判決　100年度訴字第497號
原　　　告　白惠君
訴訟代理人　周仲鼎律師
被　　　告　王文波
當事人間分割共有物事件，本院於民國100年6月3日言詞辯論終
結，判決如下：
    主    文
兩造共有坐落如附表所示之土地與建物，准予變賣，所得價金按
原告六分之五、被告六分之一之比例分配。
訴訟費用由被告負擔六分之一，餘由原告負擔。
    事實及理由
一、本件被告經合法通知，未於言詞辯論期日到場，核無民事訴
    訟法第386條所列各款情形，爰依原告之聲請，由其一造辯
    論而為判決。
二、原告起訴主張：臺中市○區○○段1小段2121建號、門牌號
    碼臺中市○○路○段388之5號建物（以下簡稱2121號建物）
    ，為兩造所共有，原告之應有部分為5/6，被告之應有部分
    為1/6。兩造就該建物並無不能分割之協議，惟迄今未能協
    議分割，為此請求裁判分割。又2121建物共同使用部分之同
    小段2135建號建物，面積751.19平方公尺，應有部分1/24，
    及附表所示該等建物坐落基地之應有部分，依民法第799條
    第5項及公寓大廈管理條例第4條第2項規定，不得與專有部
    分分離而為移轉或設定負擔，故請求合併分割。而2121號建
    物為公寓大廈內之區分所有建物，僅有一個共同出入口，兩
    造間復無信任基礎，故如以原物分割，將導致兩造就該建物
    之使用發生困難，為發揮該建物之最大經濟效用，減少因原
    物分割所生無謂損失與交易成本，以期對有限之資源為最有
    效率之配置與運用，應將該建物變價分割，並將所得價金按
    兩造應有部分比例分配為宜。爰依民法第823條及第824條規
    定，提起本件訴訟，並聲明：如主文第1項所示。被告未於
    言詞辯論期日到庭，復未提出書狀作何聲明或陳述。
三、原告主張：上述2121號建物為兩造所共有，原告之應有部分
    為5/6，被告之應有部分為1/6；至2135號建物、面積751.19
    平方公尺、應有部分1/24，及附表所示土地應有部分，分別
    為2121號建物之共同使用部分，及2121號與2135號建物坐落
    基地之應有部分。兩造就2121號建物並無不能分割之協議，
    惟迄今未能協議分割；又2121號建物為公寓大廈內之區分所
    有建物，且僅有一個出入口等情，業據其提出建物與土地登
    記謄本為證，且被告受本院於相當時期合法通知，未於言詞
    辯論期日到庭，復未提出準備書狀對原告上開主張加以爭執
    ，依民事訴訟法第280條第3項及第1項前段規定，視同自認
    ，堪信原告上開主張為真實。
四、首按專有部分不得與其所屬建築物共用部分之應有部分及基
    地所有權之應有部分分離而為移轉，公寓大廈管理條例第4
    條第2項定有明文。承前所述，兩造共有之2121號建物，為
    公寓大廈內之區分所有建物，至同小段2135建號、權利範圍
    1/24之建物，為2121號建物所屬之共用部分，至附表所示土
    地應有部分，則係2121號與2135號建物坐落基地之應有部分
    等情，有上開建物與土地登記謄本可稽。該2121號建物既不
    得與前述其所屬建築物共用部分之應有部分及其基地所有權
    之應有部分分離而為移轉，則原告訴請將附表所示之2121號
    建物及其共用部分與基地所有權之應有部分合併分割，自應
    准許。
五、次按各共有人，除法令另有規定外，得隨時請求分割共有物
    。但因物之使用目的不能分割或契約訂有不分割之期限者，
    不在此限。前項約定不分割之期限，不得逾五年；逾五年者
    ，縮短為五年。但共有之不動產，其契約訂有管理之約定時
    ，約定不分割之期限，不得逾三十年；逾三十年者，縮短為
    三十年。前項情形，如有重大事由，共有人仍得隨時請求分
    割。復按共有物之分割，依共有人協議之方法行之。分割之
    方法不能協議決定，或於協議決定後因消滅時效完成經共有
    人拒絕履行者，法院得因任何共有人之請求，命為下列之分
    配：一、以原物分配於各共有人。但各共有人均受原物之分
    配顯有困難者，得將原物分配於部分共有人。二、原物分配
    顯有困難時，得變賣共有物，以價金分配於各共有人；或以
    原物之一部分分配於各共有人，他部分變賣，以價金分配於
    各共有人，分別為民法第823條及第824條第1、2項所明定。
    次按分割共有物究以原物分割或變價分割為適當，法院應斟
    酌當事人意願、共有物之使用情形、經濟效用及全體共有人
    之利益等情形而為適當之分割，不受共有人所主張分割方法
    之拘束。查上述2121號建物為12層公寓大廈之第6層建物，
    如以原物分割，因兩造各自分得建物之一部，均須利用該建
    物唯一之出入口進出，從而須在該建物專有部分之空間中，
    劃出在分割後供兩造共同使用之門廳或走道空間，且兩造就
    該門廳或走道尚須維持一定之法律關係（或者維持共有，或
    者分歸一人單獨所有而約定供其他分得人使用，或其他方式
    ），方能各自使用、收益分得部分，此舉非但減少該建物所
    得使用之空間，且徒使法律關係複雜化，及增加兩造就該建
    物使用上之不便，減損該建物之經濟價值，是原物分割並非
    可採。又原告已表明希望將2121號建物以變價後分配價金之
    方式為分割，至被告於收受起訴狀送達後，亦未曾到庭或具
    狀對原告主張之上述分割方法表示反對。是本院斟酌系爭不
    動產之型態、使用情形、經濟效用、兩造之利益及共有人意
    願等一切情形，認以原告所主張之方式，即將附表所示之21
    21號建物，及其共用部分之應有部分及坐落基地之應有部分
    ，一併變價後，將價金按原告5/6、被告1/6之比例分配為適
    當。
六、綜上所述，原告起訴請求本院將兩造共有如附表所示之土地
    與建物予以變賣，所得價金按原告5/6、被告1/6之比例分配
    ，合於民法第823條第1項前段及第824條第2項第2款等規定
    ，為有理由，應予准許。
七、據上論結，原告之訴為有理由，依民事訴訟法第80條之1，
    判決如主文。
中    華    民    國    100    年    6    月    17    日
                  民事第二庭    法  官  鍾啟煒
正本係照原本作成。
如對本判決上訴，須於判決送達後20日內向本院提出上訴狀。如
委任律師提起上訴者，應一併繳納上訴審裁判費。
中    華    民    國    100    年    6    月    17    日
                                書記官
 附表
┌────────────────────┬─┬──────┬───────┐
│土地坐落                                │地│  面    積  │權  利  範  圍│
├────┬────┬──┬───┬───┤  │（平方公尺）│              │
│縣  市  │鄉鎮市區○段  ○○  段│地  號│目│            │              │
├────┼────┼──┼───┼───┼─┼──────┼───────┤
│臺中市  │南    區│正義│  一  │24-6  │建│    276     │99360分之4830 │
├────┼────┼──┼───┼───┼─┼──────┼───────┤
│臺中市  │南    區│正義│  一  │24-22 │建│     19     │2160分之114   │
├────┼────┼──┼───┼───┼─┼──────┼───────┤
│臺中市  │南    區│正義│  一  │24-13 │建│      5     │2160分之114   │
├────┼────┼──┼───┼───┼─┼──────┼───────┤
│臺中市  │南    區│正義│  一  │24-14 │建│      6     │2160分之114   │
└────┴────┴──┴───┴───┴─┴──────┴───────┘
┌────┬────────┬────┬────────────┐
│        │                │建築式樣│面積（平方公尺）        │
│建  號  │   建物門牌     │、主要建├──────┬─────┤
│        │                │築材料  │層數        │附屬建物及│
│        │                │        │層次、面積  │用途、面積│
├────┼────────┼────┼──────┼─────┤
│臺中市南│臺中市○區○○路│商場、鋼│  12層      │陽台、6.68│
│區○○段○○段388之5號     │筋混凝土│6層、139.08 │          │
│1小段   │                │造      │            │          │
│2121號  │                │        │            │          │
├────┴────────┴────┴──────┴─────┤
│含共同使用部分：同上小段2135建號，面積751.59平方公尺，權利範圍│
│1/24                                                          │
└───────────────────────────────┘